【裁判字號】    88,訴,1408
【裁判日期】    890309
【裁判案由】    野生動物保育法
【裁判全文】
臺灣板橋地方法院刑事判決                        八十八年度訴字第一四０八號
    公  訴  人  臺灣板橋地方法院檢察署檢察官
    被      告  甲○○
    選任辯護人  蔡兆誠
                紀舒青
                林家駿
右列被告因違反野生動物保育法案件，經檢察官提起公訴（八十八年度偵字第一四五
二四號），本院判決如左：
    主  文
甲○○違反保育類野生動物、瀕臨絕種及珍貴稀有野生動物產製品，非經主管機關之
同意，不得買賣或在公共場所陳列、展示之規定，未經主管機關同意，意圖販賣而陳
列保育類野生動物，處有期徒刑柒月，緩刑貳年。扣案之柴棺龜肆隻均沒收。
    事  實
一、甲○○係設址臺北縣新莊市○○路二一一號「富品水族館」之負責人，於民國八
    十八年四月三日（起訴書載為不詳時間），在上址水族館內，自不知情之客戶孫
    進丁處受贈柴棺龜四隻後，即將之放置於上址二樓內，嗣後甲○○明知柴棺龜業
    經主管機關行政院農業委員會（下稱農委會）公告為保育類野生動物，非經主管
    機關之同意，不得買賣或在公共場所陳列、展示，竟違反上開規定，自八十八年
    五月二十八日起，未經主管機關同意，意圖販賣而將該四隻柴棺龜改陳列在其所
    經營之水族館內，迄於八十八年六月一日下午三時二十分許，經警會同農委會、
    臺北縣政府及臺北市立動物園人員在上址水族館內當場查獲，並扣得其所有之柴
    棺龜四隻。
二、案經臺北縣警察局新莊分局報請臺灣板橋地方法院檢察署檢察官偵查起訴。
    理  由
一、被告甲○○於警訊中雖供承：其意圖以新台幣七百元（大隻）或五百元（小隻）
    之價格販賣扣案之柴棺龜，而將之陳列在所經營之水族館內等語，嗣於偵審中則
    否認其曾為前揭供述，且辯稱警訊筆錄不實在等語。經按訊問被告，應全程錄音
    ；必要時應全程錄影。但有急迫情況且經記明筆錄者，不在此限，刑事訴訟法第
    一百條之一第一項定有明文。經本院函請製作被告警訊筆錄之臺北縣警察局新莊
    分局中港派出所檢送被告警訊錄音帶結果，該派出所回覆稱：該錄音帶已連同筆
    錄送交分局刑事組移送臺灣板橋地方法院檢察署處理，此有該派出所八十八年九
    月十八日呈報單在卷可稽；本院於是再函請上開檢察署檢送被告警訊錄音帶，其
    竟覆函稱：本案並無警訊錄音帶，亦有該檢察署八十八年十二月二十一日乙○金
    書八八偵字第一四五二四號函在卷可按。從而，足認查獲員警於製作本案被告警
    訊筆錄時未予錄音，更未予錄影，且未於筆錄中載明有何急迫情況，則其制作之
    程序，顯與上開刑事訴訟法第一百條之一第一項規定相違背；又同法條第二項又
    規定：筆錄內容所載之被告陳述與錄音或錄影之內容不符者，除有前項但書之情
    形外，其不符之部分，不得作為證據，據此規定可知，製作筆錄時，如係有錄音
    或錄影，而筆錄之內容與之不符者，則不符部分不得作為證據；至若未經錄音或
    錄影者，其情況較諸「有錄音或錄影而其筆錄內容與錄音或錄影之內容不符」之
    情況更為嚴重，依「舉輕明重」之法理，所制作之筆錄，亦應認該未予錄音或錄
    影之筆錄無證據能力。故被告於警訊中所為上開不利於己之供述，因未錄音或錄
    影已無證據能力，自不得做為認定被告犯罪之依據，合先敘明。
二、訊據被告甲○○固坦於八十八年四月三日受贈四隻柴棺龜後，自同年五月二十八
    日起將之放置於其所經營之「富品水族館」內等情，惟矢口否認有何未經主管機
    關同意，意圖販買而陳列保育類野生動物之犯行，並辯稱：伊雖將柴棺龜置於所
    經營之水族館內，但主觀上並無販賣意圖，且伊經營水族館期間係以臺北市水族
    協會所印製之保育類水族圖鑑（下稱水族圖鑑）來認定何種動物為保育類野生動
    物，而柴棺龜並未列在該圖鑑內，是伊並不知其為保育類野生動物云云。經查：
（一）本件被告係於八十八年六月一日下午三時二十分許，經警會同農委會、臺北縣
      政府及臺北市立動物園人員在其所經營之上開水族館內當場查獲陳列中之柴棺
      龜四隻，此經被告於偵審中供明，並經證人即獲案之員警鄭啟川於偵查中證述
      明確，且有農委會野生動物保護聯合執行小組執行紀錄一件及現場照片二幀附
      卷可稽。
（二）又依據上開執行紀錄及卷附另二幀照片所示，於被告所經營之上開水族館左側
      設於樓梯下儲藏室中內同時經查獲亦屬保育類野生動物之紅龍魚三隻，而查獲
      人員並未將之認定為已達陳列或展示狀態，此與柴棺龜業經被告陳列店中之情
      形有別，參諸被告經營水族動物買賣事務，苟被告無販賣之意圖，何以將柴棺
      龜陳列店中，而未與紅龍魚同樣放置儲藏室中﹖是被告所稱主觀上無販賣意圖
      乙節，尚難遽信。
（三）再被告雖辯稱以水族圖鑑來認定何種動物為保育類野生動物，而柴棺龜並未列
      在該圖鑑內，是伊並不知其為保育類野生動物云云，惟被告於本院審理中復供
      陳自八十七年二月起即經營水族館生意，則其對於店內所陳列水族動物之種類
      ，自當有所認識，對於所買賣者是否為保育類野生動物，尤應謹慎從事，如其
      僅認水族圖鑑上所載動物始為保育類野生動物，將造成未列於圖鑑上之保育類
      野生動物排除野生動物保育法之適用，而可大肆買賣或公開陳列、展示，此顯
      與常情有違；況依刑法第十六條前段規定意旨，行為人不能藉口不知法律而免
      除刑事責任，是以被告所辯不知柴棺龜為保育類野生動物乙節，殊非可採。
（四）另上開扣案柴棺龜四隻於查獲時經臺北市立動物園人員當場鑑定，屬保育類野
      生動物，本院為求慎重再函請農委會查明柴棺龜是否為保育類野生動物，其結
      果覆稱：柴棺龜係屬該會依八十三年十月二十九日修正公布之野生動物保育法
      第四條第一項規定，於八十四年十二月二十三日以八四農林字第四０三０八一
      七Ａ號指定公告「保育類野生動物名錄」中列為珍貴稀有保育類野生動物，此
      有該會八十八年九月二十日（八八）農林字第八八一四六四七三號函暨所附之
      上開動物名錄一本在卷可憑，足認被告所意圖販賣而陳列之柴棺龜為農委會公
      告管制之保育類野生動物甚明。
    綜上敘述，被告所辯主觀上並無販賣意圖，且不知柴棺龜為保育類野生動物等情
    ，要屬避重就輕、卸責之詞，洵無足取。罪證明確，被告犯行堪以認定。
二、按保育類野生動物、瀕臨絕種及珍貴稀有野生動物產製品，非經主管機關之同意
    ，不得買賣或在公共場所陳列、展示，野生動物保育法第三十五條第一項定有明
    文，又柴棺龜係屬保育類野生動物，業經農委會公告管制在案，被告違反此規定
    ，未經主管機關同意，意圖販賣而在所經營之水族管內陳列屬保育類野生動物柴
    棺龜之行為，核係觸犯同法第四十條第一項第二款之罪。爰審酌被告之品行、智
    識程度、犯罪之手段、目的、陳列保育類野生動產對保育生態環境危害程度，以
    及被告犯罪後之態度等一切情狀，量處如主文所示之刑，以資懲儆。末查：被告
    前未曾受有期徒刑以上刑之宣告，有臺灣高等法院檢察署刑案紀錄簡覆表在卷可
    稽，其係一時失慮欠周，因經營水族館而觸犯刑章，犯罪情節尚非重大，經此偵
    審教訓後，已足收警惕之效，當無再犯之虞，是本院認對其所宣告之刑，以暫不
    執行為適當，爰依刑法第七十四條第一款規定併宣告緩刑二年，以勵自新。至扣
    案之柴棺龜四隻，為被告所有，業據其供明在卷，且係查獲之保育類野生動物，
    爰依野生動物保育法第五十二條第一項前段規定宣告沒收。
據上論斷，應依刑事訴訟法第二百九十九條第一項前段，野生動物保育法第四十條第
一項第二款、第五十二條第一項前段，刑法第十一條前段、第七十四條第一款，判決
如主文。
本案經檢察官候志融到庭執行職務。
中      華      民      國      八十九      年    三      月     九     日
                                      臺灣板橋地方法院刑事第三庭
                                          法  官  趙  義  德
右正本證明與原本無異
如不服本判決應於送達後十日內向本院提出上訴狀
                                          書記官  張  慧  玲
中      華      民      國      八十九      年    三      月    十六    日
附錄本案論罪科刑法條全文：
野生動物保育法第四十條：
有下列情形之下，處六月以上五年以下有期徒刑，得併科新臺幣三十萬元以上一百五
十萬元以下罰金：
  一、違反第二十四條第一項規定，未經中央主管機關同意，輸入或輸出保育類野生
      動物之活體或其產製品者。
  二、違反第三十五條第一項規定，未經主管機關同意，買賣或意圖販賣而陳列、展
      示保育類野生動物或瀕臨絕種及珍貴稀有野生動物產製品者。
以犯前項之罪為常業者，處一年以上七年以下有期徒刑，得併科新臺幣五十萬元以上
二百五十萬元以下罰金。


司法院資訊處製作；財團法人民間司法改革基金會備份。
